【裁判字號】    99,訴,724
【裁判日期】    991027
【裁判案由】    分割共有物
【裁判全文】
臺灣彰化地方法院民事判決              99年度訴字第724號
原      告  己○○
訴訟代理人  李淵源律師
被      告  庚○○
            丙○
            甲○○
            子○○○
            辛○○
兼  共  同
訴訟代理人  壬○○
被      告  丁○○
            乙○○
            戊○○
            癸○○
上列當事人間請求分割共有物事件，本院於民國99年10月20日言
詞辯論終結，判決如下：
    主      文
被告庚○○、丙○、甲○○、子○○○、辛○○、壬○○、丁○○、乙○○應就其被繼承人楊金錫所遺坐落彰化縣員林鎮○○○
段六七八地號、地目旱、面積九七三八平方公尺土地之所有權應
有部分一○分之二及三○分之四辦理繼承登記。
兩造共有坐落彰化縣員林鎮○○○段六七八地號、地目旱、面積
九七三八平方公尺土地分割如附圖所示，即編號Ａ部分面積三二
四六平方公尺土地，分歸被告戊○○取得；編號Ｂ部分面積三二
四六平方公尺土地，分歸原告及被告癸○○共同取得，並依各二
分之一之應有部分比例維持共有；編號Ｃ部分面積三二四六平方
公尺土地，分歸被告庚○○、丙○、甲○○、子○○○、辛○○
、壬○○、丁○○、乙○○公同共有取得。
訴訟費用由兩造按附表所示比例負擔。
    事實及理由
一、原告起訴主張：坐落彰化縣員林鎮○○○段678地號、地目
    旱、面積9738平方公尺土地（下稱系爭土地）原為其與被告
    戊○○、癸○○、訴外人楊金錫所共有，應有部分比例詳如
    附表所示。又訴外人楊金錫已於民國89年12月29日死亡，其
    繼承人為被告庚○○、丙○、甲○○、子○○○、辛○○、
    壬○○、丁○○、乙○○等8人（下稱被告庚○○等8人），
    然上開繼承人迄未辦理繼承登記，為分割系爭土地，爰訴請
    被告庚○○等8人辦理繼承登記。又系爭土地並無法令規定
    不能分割之限制，亦無因物之使用目的不能分割或契約訂有
    不分割之期限，惟不能協議分割，原告爰請求裁判分割系爭
    土地，其分割方法請求依附圖所示分割方案分割等語。並聲
    明：如主文所示。
二、被告之聲明及陳述：(一)被告庚○○、壬○○、乙○○、丙○
    、甲○○、子○○○、辛○○均陳述：系爭土地原共有人為
    原告、被告戊○○、癸○○、訴外人楊金錫。系爭土地四周
    皆為他人之土地，出入均必需藉由他人之土地經過，其坡度
    約為40度，陡坡上之石階是由石頭所砌成，運輸車輛皆無法
    抵達，目前系爭土地上有人走過之足跡，乃登山運動者所行
    走之路線，並非農用或一般交通車輛行駛之運輸道路。訴外
    人楊金錫於45年2月17日因繼承系爭土地，而與其兄弟分管
    使用附圖所示編號C之位置，並於其上栽種各種果樹，而被
    告父母過世後，繼續由被告庚○○、壬○○、乙○○、丙○
    、甲○○、子○○○、辛○○家人種植果樹至今，因此，附
    圖所示編號C位置應分歸被告庚○○等8人共同取得。至於附
    圖所示編號A之位置，原係被告戊○○之父即訴外人楊木貴
    因繼承使用管理之土地，亦栽種各種果樹至今。另附圖所示
    編號B之位置，係原告原來使用管理之土地，但後來已荒廢
    約有30年，現雜草叢生，一片荒蕪，並無果樹，要耕種極為
    困難。故依附圖所示分割方案，各共有人分得之位置，約係
    原來使用管理之位置，故同意原告所提如附圖所示分割方案
    等語。並聲明：同意附圖所示分割方案；(二)被告丁○○及戊○○均陳述：同意原告所提如附圖所示分割方案等語。並聲
    明：同意附圖所示分割方案；(三)被告癸○○陳述：同意與原
    告繼續維持共有，同意原告所提如附圖所示分割方案等語。
    並聲明：同意附圖所示分割方案。
三、得心證之理由：
（一）查原告主張系爭土地原為其與被告戊○○、癸○○、訴外
      人楊金錫所共有，應有部分比例詳如附表所示；另訴外人
      楊金錫已於89年12月29日死亡，其應有部分應由其繼承人
      即被告庚○○等8人繼承；又系爭土地並無因物之使用目
      的或法令規定、契約約定不能分割之情形，惟無法達成分
      割協議等情等情，業據其提出地籍圖謄本、土地登記謄本
      、繼承系統表、戶籍謄本附卷為憑（見本院卷第6頁至第
      20頁），且為全體被告所不爭執，堪認原告此部分之主張
      為真實。從而，原告請求裁判分割系爭土地，即無不合，
      應予准許。
（二）按分割共有物既對於物之權利有所變動，即屬處分行為之
      一種，凡因繼承於登記前已取得不動產物權者，其取得雖
      受法律之保護，不以其未經繼承登記而否認其權利，但繼
      承人如欲分割其因繼承而取得公同共有之遺產，因屬於處
      分行為，依民法第759條規定，自非先經繼承登記，不得
      為之（最高法院68年度第13次民事庭庭推總會議決議(二)參
      照）。又共有之不動產之共有人中一人死亡，他共有人請
      求分割共有物時，請求繼承人等辦理繼承登記，並合併為
      分割共有物之請求，符合訴訟經濟原則，且與民法第759
      條規定之旨趣無違（最高法院69年臺上字第1012號判例意
      旨參照）。查系爭土地之共有人及應有部分情形如上所述
      ，原共有人楊金錫已死亡，其繼承人即被告庚○○等8人
      均尚未辦理繼承登記，業如前述，揆諸前揭說明，原告起
      訴請求本件分割共有物時，併同請求被告庚○○等8人就
      被繼承人楊金錫所遺系爭土地所有權應有部分10分之2及
      30分之4，辦理繼承登記，於法有據，應予准許如主文第1
      項所示。
（三）次按各共有人，除法令另有規定外，得隨時請求分割共有
      物，民法第823條第1項前段定有明文。又共有物之分割，
      依共有人協議之方法行之；分割之方法不能協議決定，或
      於協議決定後因消滅時效完成經共有人拒絕履行者，法院
      得因任何共有人之請求，命為下列之分配：一以原物分配
      於各共有人。各共有人均受原物之分配顯有困難者，得將
      原物分配於部分共有人。二原物分配顯有困難時，得變賣
      共有物，以價金分配於各共有人；或以原物之一部分分配
      於各共有人，他部分變賣，以價金分配於各共有人，亦為
      民法第824條第1項、第2項所明定。又定共有物分割之方
      法，應斟酌各共有人之意願、利害關係、共有物之價格、
      利用價值，及分割後各部分之經濟價值與其應有部分之比
      值是否相當，而為適當之分配，始能謂為適當而公平（最
      高法院94年度臺上字第1149號判決參照）。經查，系爭土
      地略呈不規則形，未臨路，為一袋地，須經由他人土地上
      之登山步道出入；系爭土地上除種植果樹外，其餘則為雜
      木等情，業經本院會同原告、被告壬○○、戊○○、癸○○及彰化縣員林地政事務所人員到場勘驗屬實，並有勘驗
      筆錄、現場略圖及現場照片附卷可稽（見本院卷第28頁、
      第29頁、第43頁、第44頁）。本院審酌兩造均表示請求依
      附圖所示之分割方案分割，而依附圖所示之方案分割結果
      ，已針對各共有人分得土地面積、位置做成適當分配，且
      各共有人取得土地面積均與其等應有部分面積相同，並考
      量各共有人之利害關係、目前使用現況、共有人之意願、
      共有物之性質及各共有人分得部分所得利用之價值暨經濟
      效用等情，認系爭土地採原物分割如附圖所示應屬公平及
      適當，爰諭知分割方法如主文第2項所示。
四、末查，分割共有物乃具非訟事件之性質，本院斟酌何種分割
    方法較能增進共有物之經濟效益，並兼顧兩造之利益，以決
    定適當之分割方法，不因何造起訴而有不同，故關於訴訟費
    用負擔，以共有人全體各按其如附表所示之應有部分比例負
    擔，方屬事理之平，併此敘明。
五、訴訟費用負擔之依據：民事訴訟法第78條、第80條之1、第8
    85條第1項但書、第2項。
中    華    民    國    99    年    10    月    27    日
                  民事第三庭    法  官    尚安雅
以上正本係照原本作成。
如對判決上訴，應於判決送達後20日內向本院提出上訴狀（須附
繕本）。如委任律師提起上訴者，應一併繳納上訴審裁判費。
中    華    民    國    99    年    11    月    4     日
                                書記官    陳文俊
附表：
┌─┬────────────────┬───────┐
│編│         共有人姓名             │應有部分及訴訟│
│號│                                │費用負擔之比例│
├─┼────────────────┼───────┤
│1 │庚○○、丁○○、壬○○、乙○○、│    2/10      │
│  │丙○、甲○○、子○○○、辛○○  │ （公同共有） │
│  │（前列庚○○等8人即楊金錫之繼承 │ （連帶負擔） │
│  │人）                            │              │
├─┼────────────────┼───────┤
│2 │庚○○、丁○○、壬○○、乙○○、│    4/30      │
│  │丙○、甲○○、子○○○、辛○○  │ （公同共有） │
│  │（前列庚○○等8人即楊金錫之繼承 │ （連帶負擔） │
│  │人）                            │              │
├─┼────────────────┼───────┤
│3 │戊○○                          │    1/3       │
├─┼────────────────┼───────┤
│4 │己○○                          │    1/6       │
├─┼────────────────┼───────┤
│5 │癸○○                          │    1/6       │
└─┴────────────────┴───────┘
附圖：

司法院資訊處製作；財團法人民間司法改革基金會備份。
